【裁判字號】    92,抗國,3
【裁判日期】    920829
【裁判案由】    訴訟救助
【裁判全文】
臺灣高等法院臺中分院民事裁定      九十二年度抗國字第三號
    抗  告  人  乙○○
    相  對  人  臺灣台中地方法院
    法定代理人  梁松雄
    相  對  人  甲○○
右抗告人因與相對人等間請求損害賠償聲請訴訟救助事件，對於中華民國九十二年七
月十一日臺灣臺中地方法院九十一年度救字第二九號所為裁定提起抗告，本院裁定如
左：
      主      文
抗告駁回。
抗告訴訟費用由抗告人負擔。
      理      由
一、按當事人無資力支出訴訟費用者，法院應依聲請，以裁定准予訴訟救助，但顯無
    勝訴之望者，不在此限，民事訴訟法第一百零七條定有明文。而此項請求救助之
    事由，依同法第一百零九條第二項、第二百八十四條之規定，應提出能及時調查
    之證據以釋明之。又所謂無資力係指窘於生活，且缺乏經濟信用者而言，此有最
    高法院四十三年台抗字第一五二號判例可資參照，依該判例意旨，聲請訴訟救助
    者，其於聲請訴訟救助時，即應積極釋明如何缺乏經濟信用而無法支出訴訟費用
    ，或此項支出將導致該聲請人或家屬生活發生困難。
二、次按聲請訴訟救助，依民事訴訟法第一百零九條第二項、第二百八十四條之規定
    ，應提出能及時調查之證據，以釋明請求救助之事由，是法院調查聲請人是否無
    資力支出訴訟費用，專就聲請人提出之證據為之，如聲請人並未提出證據，或依
    其提出之證據，未能信其無資力支出訴訟費用之主張為真實，即應將其聲請駁回
    ，並無派員調查之必要（最高法院二十六年滬抗字第三四號判例參照）。
三、抗告意旨略以：抗告人前在台南服刑，欲至原法院開庭時，曾繳納借提差旅費新
    台幣（以下同）二千九百元與閱卷費三百元，而該次借提係搭乘原法院警備車，
    押解之人犯計有三名刑事被告與一名民事原告（即抗告人），因此，抗告人質疑
    該次借提抗告人是否應負擔借提差旅費，且已向原法院聲請查覆，惟至今未見函
    覆，故如抗告人無須負擔該差旅費，則該借提差旅費費用即可作為系爭事件之裁
    判費使用。另原法院曾諭知：「台端聲請訴訟救助未包括借提差旅費，請查照。
    」乙節，當解釋為原審已准為訴訟救助。又原審承辦法官於庭訊時亦曾諭知：「
    ，關於繳納裁判費期間考量你需向親屬函洽支應，本院會酌量裁定較長期間。」
    惟原裁定並無上開指定期間諭知抗告人繳納相關裁判費、送達費，故原裁定應加
    以廢棄。又民事訴訟採言詞辯論與直接審理原則，裁判之事實與理由均須經合法
    之證據調查程序，以證據來認定事實，尚無以相對人之拒絕賠償理由書及卷內之
    勘驗筆錄作為認定事實之依據，且原審未讓抗告人表示意見及辯論，與前述法律
    原則相違背。況抗告人現為受刑人，不能持有現金或可供變賣之財產，亦無自由
    處分財產之能力，應准予訴訟救助。
四、經查，抗告人對於是否該繳納借提差旅費，雖已向原法院提出質疑，惟在原法院
    未另為不同裁定前，該借提差旅費仍是抗告人依法必須繳納之費用，抗告人不得
    以此為由主張與裁判費相抵銷；另原法院縱然有如抗告人所稱，曾表示：「台端
    聲請訴訟救助未包括借提差旅費，請查照。」與「關於繳納裁判費期間考量你需
    向親屬函洽支應，本院會酌量裁定較長期間。」等情，抗告人稱此即表示原審有
    准許訴訟救助之意思，然其完全係抗告人之猜測，觀其內容，並無准予訴訟救助
    之意；抗告人再稱，民事訴訟係採言詞辯論與直接審理主義，原審未讓其表示意
    見及辯論係違反相關法律原則，惟民事訴訟雖採言詞辯論與直接審理主義，惟其
    係指「判決」而言，並非「裁定」所必須遵循之方式，裁定亦不以作成文書為必
    要，其得不經言詞辯論為之，故抗告人對此顯有誤會；況且聲請訴訟救助者，需
    為無資力且非顯無勝訴之望，並應提出能供法院即時調查之證據，與釋明請求救
    助之事由，抗告人現雖為在監服刑之受刑人，依相關規定不能持有現金，但抗告
    人於原審請求國家賠償六萬八千元，其裁判費並不多，對此抗告人是否無資力，
    其並未加以釋明，例如是否有存款或可供處分之財產，亦未提出能供法院即時調
    查之證據，故抗告人聲請訴訟救助應認無理由，原審裁定並無違誤，抗告意旨指
    摘原裁定不當，求為廢棄，為無理由，應予駁回。
五、據上論結，本件抗告為無理由，依民事訴訟法第四百九十二條第一項、第九十五
    條、第七十八條，裁定如主文。
中      華      民      國    九十二    年      八      月    二十九    日
~B1民事第三庭審判長法  官  陳照德
~B2                法  官  蔡王金全
~B3                法  官  曾謀貴
右為正本係照原本作成。
不得再抗告。
~B                書記官  王瑩澤
中      華      民      國    九十二    年      九      月      一      日
                                                                        Ｙ


司法院資訊處製作；財團法人民間司法改革基金會備份。
